臺灣臺中地方法院刑事判決
                                   111年度金訴字第2125號
公  訴  人  臺灣臺中地方檢察署檢察官
被      告  楊登宜



上列被告因詐欺等案件，經檢察官提起公訴（111年度偵字第285
11號），被告於準備程序中就被訴事實為有罪之陳述，經告以簡
式審判程序意旨，並聽取當事人之意見後，本院合議庭裁定由受
命法官獨任進行簡式審判程序，判決如下：
    主    文
楊登宜犯三人以上共同詐欺取財罪，處有期徒刑壹年壹月。
    犯罪事實
一、楊登宜自民國111年1月10日前之不詳時間起，加入真實姓名
    年籍不詳之「聯恆人力資源」、「財務副理」、「卡西法」
    、「張無忌」等人所屬3人以上，以實施詐術為手段，成員
    間彼此分工犯罪階段行為，具有持續性、牟利性之有結構性
    組織詐欺集團（下稱本案詐欺集團），參與本案詐欺集團擔
    任收水（即收取贓款），負責向車手收取詐欺贓款，再轉交
    付本案詐欺集團其他成員（楊登宜涉犯組織犯罪防制條例罪
    嫌部分，業經本院以111年度金訴字第1365號判決確定）。
    楊登宜與本案詐欺集團成員，共同意圖為自己不法之所有，
    基於3人以上共同犯詐欺取財及洗錢之犯意聯絡，先由真實
    姓名、年籍不詳之本案詐欺集團成員，以附表所示方式，詐
    欺蔡淑紅，致其陷於錯誤，進而於附表所示時間，匯款附表
    所示金額至陸睬絜（經臺灣臺中地方檢察署檢察官另為不起
    訴處分確定）申辦之臺灣銀行帳號000000000000號帳戶內，
    陸睬絜於附表所示時間、地點提款附表所示金額後，於111
    年1月10日13時40分許，在臺中市大里區國光路2段與東榮路
    口之星巴克騎樓，交付領取之新臺幣（下同）15萬元予楊登
    宜，楊登宜再依「財務副理」之指示，將前開款項置於臺中
    高鐵站附近之不詳空地，藉此方式將款項交付予本案詐欺集
    團。嗣因蔡淑紅發覺有異，報警處理，始循線查獲上情。
二、案經蔡淑紅訴由臺中市政府警察局霧峰分局報告臺灣臺中地
    方檢察署檢察官偵查起訴。
    理    由
一、本案被告楊登宜所犯，非死刑、無期徒刑、最輕本刑為3年
    以上有期徒刑之罪，或高等法院管轄第一審之案件，被告於
    本院準備程序中，就前揭被訴事實為有罪之陳述，經受命法
    官告以簡式審判程序之旨，並聽取被告及公訴人之意見後，
    本院認無不得或不宜改依簡式審判程序進行之處，爰依刑事
    訴訟法第273條之1第1項、第284條之1規定，經合議庭評議
    後，裁定本案由受命法官獨任進行簡式審判程序，是本案之
    證據調查，依刑事訴訟法第273條之2規定，不受同法第159
    條第1項、第161條之2、第161條之3、第163條之1及第164條
    至第170條規定之限制，合先敘明。
二、認定犯罪事實所憑之證據及理由：
　　上開犯罪事實，業據被告楊登宜於警詢、偵訊及本院準備程
    序、審理時均坦承不諱（見偵卷第23至28、139至141頁、本
    院卷第31至35、39至45頁），核與證人即告訴人蔡淑紅、證
    人陸睬絜於警詢時證述之情節（偵卷第31至39、45至47頁）
    大致相符，並有附表卷證出處欄所載各項證據在卷可稽，足
    見被告所為認罪之任意性自白與事實相符，堪以採信。從而
    ，本案事證明確，被告犯行堪以認定，應予依法論罪科刑。
三、論罪科刑：
(一)按洗錢防制法所稱洗錢，指下列行為：一、意圖掩飾或隱匿
    特定犯罪所得來源，或使他人逃避刑事追訴，而移轉或變更
    特定犯罪所得。二、掩飾或隱匿特定犯罪所得之本質、來源
    、去向、所在、所有權、處分權或其他權益者。三、收受、
    持有或使用他人之特定犯罪所得，洗錢防制法第2條定有明
    文。故行為人如有上揭各款所列洗錢行為者，即成立同法第
    14條第1項之洗錢罪。從而，倘詐欺集團向被害人施用詐術
    後，為隱匿其詐欺所得財物之去向，而令被害人將其款項轉
    入該集團所持有、使用之人頭帳戶，並由該集團所屬之車手
    前往提領詐欺所得款項，如能證明該帳戶內之資金係本案詐
    欺之特定犯罪所得，即已該當於洗錢防制法第14條第1項之
    洗錢罪（最高法院108年台上字第1744號判決意旨參照）。
    查被告楊登宜與本案詐欺集團其他成員「聯恆人力資源」、
    「財務副理」、「卡西法」、「張無忌」等人共同實施本案
    詐欺取財犯行，核屬三人以上共同詐欺取財罪，乃洗錢防制
    法第3條第1款所稱之「特定犯罪」，則告訴人蔡淑紅遭詐騙
    匯入帳戶內之款項，即屬洗錢防制法所稱之「特定犯罪所得
    」無訛，被告收取詐欺贓款後繳回上游之行為，客觀上確已
    使本案詐欺犯罪所得之流向晦暗不明，足以製造金流斷點，
    增加檢警進一步追查核心犯罪者之困難，已達到掩飾、隱匿
    本案詐欺犯罪所得之去向及所在之結果，依前揭說明，自已
    該當洗錢防制法第2條第2款所稱之「洗錢行為」。核被告所
    為，係犯刑法第339條之4第1項第2款之三人以上共同犯詐欺
    取財罪、洗錢防制法第14條第1項之一般洗錢罪。
(二)另按共同正犯之成立，只須具有犯意之聯絡與行為之分擔，
    既不問犯罪動機起於何人，亦不必每一階段犯行，均經參與
    ，且意思之聯絡不限於事前有協議，即僅於行為當時有共同
    犯意之聯絡者，亦屬之。其表示之方法，亦不以明示通謀為
    必要，即相互間有默示之合致，亦無不可。而共同實施犯罪
    行為之人，在合同意思範圍以內，各自分擔犯罪行為之一部
    ，相互利用他人之行為，以達其犯罪目的者，即應對全部所
    發生之結果，共同負責，是共同正犯在犯意聯絡範圍內之行
    為，應同負全部責任；又共同正犯之意思聯絡，原不以數人
    間直接發生者為限，即有間接之聯絡者，亦包括在內。如甲
    分別邀約乙、丙犯罪，雖乙、丙間彼此並無直接之聯絡，亦
    無礙於其為共同正犯之成立（最高法院28年上字第3110號、
    34年上字第862號、73年台上字第2364號、77年台上字第213
    5號判決意旨參照）。觀諸詐欺集團之犯罪型態，係由多人
    分工方能完成，倘其中某一環節脫落，將無法順利達成詐欺
    結果，犯罪集團成員雖因各自分工不同而未自始至終參與其
    中，惟其等所參與之部分行為，仍係相互利用該犯罪集團其
    他成員之行為，以遂行犯罪目的，被告主觀上既知悉「聯恆
    人力資源」、「財務副理」、「卡西法」、「張無忌」等人
    均為詐欺集團成員，而有參與詐欺犯罪之認識，客觀上亦有
    出面收取贓款，並將贓款繳回上手之行為分工，自應對各該
    參與之不法犯行及結果共同負責，揆諸前揭裁判意旨及說明
    ，被告自應與本案詐欺集團其他成員就本案加重詐欺取財及
    一般洗錢等犯行負共同正犯之責任。是被告與「聯恆人力資
    源」、「財務副理」、「卡西法」、「張無忌」等詐欺集團
    成員彼此就本案犯行，具有犯意聯絡及行為分擔，自應依刑
    法第28條論以共同正犯。
(三)被告以一行為同時觸犯上開二罪名，為想像競合犯，應依刑
    法第55條前段規定，從一重以三人以上共同犯詐欺取財罪處
    斷。
(四)另按想像競合犯之處斷刑，本質上係「刑之合併」。其所謂
    從一重處斷，乃將想像競合犯組成之評價上數罪，合併為科
    刑一罪，其所對應之刑罰，亦合併其評價上數罪之數法定刑
    ，而為一個處斷刑。易言之，想像競合犯侵害數法益者皆成
    立犯罪，論罪時必須輕、重罪併舉論述，同時宣告所犯各罪
    名，包括各罪有無加重、減免其刑之情形，亦應說明論列，
    量刑時併衡酌輕罪部分量刑事由，評價始為充足，然後依刑
    法第55條前段規定『從一重處斷』，非謂對於其餘各罪可置而
    不論。因此，法院決定處斷刑時，雖以其中最重罪名之法定
    刑，做為裁量之準據，惟於裁量其輕重時，仍應將輕罪合併
    評價在內。（最高法院108年度台上字第4405號、第4408號
    刑事判決意旨參照）。查被告於偵查及本院準備程序、審理
    時，對檢察官所起訴洗錢防制法第14條第1項之一般洗錢犯
    行，均已自白不諱，此觀被告警詢筆錄、偵訊筆錄及本院準
    備程序、審理筆錄即明，依洗錢防制法第16條第2項之規定
    原應減輕其刑，惟因被告所涉之一般洗錢罪係屬想像競合犯
    中之輕罪，僅從一重之三人以上共同詐欺取財罪處斷，故本
    院待於量刑時再併與衡酌此部分之減輕其刑事由。
(五)爰以行為人之責任為基礎，審酌被告不思循正常途徑獲取財
    物，竟貪圖輕鬆可得之不法利益，加入詐欺集團，分擔俗稱
    「收水」任務以牟取報酬，價值觀念偏差，恣意詐欺行為造
    成本案被害人損失不貲，並使其餘詐欺集團成員得以隱匿其
    真實身分，減少遭查獲之風險，愈使其等肆無忌憚，助長犯
    罪之猖獗，所為實應嚴懲，惟念及被告犯後坦承犯行，已見
    悔悟，並考量被告就一般洗錢犯行部分，於偵審中自白，已
    符合洗錢防制法第16條第2項自白減刑規定之情狀，兼衡被
    告自陳國中畢業之教育程度，從事臨時工、每月收入約1至2
    萬元，未婚無子女、自己居住，經濟狀況貧窮之家庭經濟狀
    況（見本院卷第45頁）等一切情狀，量處如主文所示之刑，
    以示警懲。
四、沒收部分：
(一)按沒收兼具刑罰與保安處分之性質，以剝奪人民之財產權為
    內容，係對於人民基本權所為之干預，自應受法律保留原則
    之限制。共同犯罪行為人之組織分工及不法所得，未必相同
    ，特別是集團性或重大經濟、貪污犯罪，彼此間犯罪所得之
    分配懸殊，其分配較少甚或未受分配之人，如仍應就全部犯
    罪所得負連帶沒收之責，超過其個人所得之剝奪，無異代替
    其他犯罪參與者承擔刑罰，顯失公平。故共同犯罪之人，其
    所得之沒收，應就各人分得之數為之（最高法院104年度台
    上字第2986號判決及104年度第14次刑事庭會議決議意旨參
    照）。是以犯罪所得之沒收、追徵，應就各人分受所得之數
    為沒收。查被告自陳未因本案獲取任何報酬，且卷內亦無證
    據證明被告有因本案獲取任何報酬，故無從宣告沒收。　
(二)又洗錢防制法第18條第1項固規定「犯第14條之罪，其所移
    轉、變更、掩飾、隱匿、收受、取得、持有、使用之財物或
    財產上利益，沒收之；犯第15條之罪，其所收受、持有、使
    用之財物或財產上利益，亦同」，此一規定採取義務沒收主
    義，只要合於前述規定，法院即應為相關沒收之諭知，然該
    洗錢行為之標的是否限於行為人所有者始得宣告沒收，法無
    明文，實務上一向認為倘法條並未規定「不問屬於犯罪行為
    人與否均沒收」時，自仍以屬於被告所有者為限，始應予沒
    收。暨參諸最高法院100年度台上字第5026號判決「毒品危
    害防制條例第19條第1項關於沒收之規定，固採義務沒收主
    義，凡犯同條例第4條至第9條、第12條、第13條或第14條第
    1項、第2項之罪者，其供犯罪所用或因犯罪所得之財物，均
    應諭知沒收。但該法條並未規定『不問屬於犯罪行為人與否』
    ，均沒收之，自仍以屬於被告所有者為限，始應予以沒收」
    之意旨，本院認在洗錢防制法並未規定「不問屬於犯罪行為
    人與否」之情形下，自宜從有利於被告之認定。從而，本案
    洗錢標的金額，然既經詐欺集團成員收取，卷內亦無證據足
    認被告有處分權限或實際管領之情事，依前揭說明，即非被
    告所有之物，自不得予以宣告沒收之。
據上論斷，應依刑事訴訟法第273條之1第1項、第299條第1項前
段，洗錢防制法第14條第1項、第16條第2項，刑法第11條前段、
第28條、第339條之4第1項第2款、第55條前段，刑法施行法第1
條之1第1項，判決如主文。
本案經檢察官郭逵提起公訴，經檢察官黃元亨到庭執行職務。　
中　　華　　民　　國　　111 　年　　12　　月　　20　　日
                  刑事第六庭    法  官  郭勁宏　　
以上正本證明與原本無異。
如不服本判決應於收受送達後20日內向本院提出上訴書狀，並應
敘述具體理由；其未敘述上訴理由者，應於上訴期間屆滿後20日
內向本院補提理由書（均須按他造當事人之人數附繕本）「切勿
逕送上級法院」。
告訴人或被害人對於判決如有不服，具備理由請求檢察官上訴者
，其上訴期間之計算係以檢察官收受判決正本之日期為準。
　　　　                        書記官  黃昱程　
中　　華　　民　　國　　111 　年　　12　　月　　20　　日
附錄論罪科刑法條
中華民國刑法第339條之4
犯第339條詐欺罪而有下列情形之一者，處1年以上7年以下有期
徒刑，得併科1百萬元以下罰金：
一、冒用政府機關或公務員名義犯之。
二、三人以上共同犯之。
三、以廣播電視、電子通訊、網際網路或其他媒體等傳播工具，
    對公眾散布而犯之。
前項之未遂犯罰之。
洗錢防制法第14條
有第二條各款所列洗錢行為者，處7年以下有期徒刑，併科新臺
幣5百萬元以下罰金。
前項之未遂犯罰之。
前二項情形，不得科以超過其特定犯罪所定最重本刑之刑。　　
附表：
被害人 詐騙過程 匯款時間 匯款金額 （新臺幣） 提領人 提領金額 提領時間 提領地點 卷證出處 蔡淑紅 詐騙集團成員於111年1月10日12時許，假冒蔡淑紅之姪子蔡安順，撥打電話向蔡淑紅佯稱：因急需用錢，欲向其借款15萬元云云，致蔡淑紅誤信為其姪子需借款而陷於錯誤，依指示於右列匯款時間，以臨櫃匯款方式，匯入陸睬絜申設之臺灣銀行帳號000000000000號帳戶內。 111年1月10日12時51分許 15萬元 陸睬絜 5萬元 111年1月10日13時19分許 臺中市○○區○○路0段000號臺灣銀行大里分行 ①告訴人蔡淑紅於警詢之指述（偵卷第45至47頁） ②內政部警政署反詐騙諮詢專線紀錄表（偵卷第63至65頁） ③高雄市政府警察局前鎮分局草衙派出所受理詐騙帳戶通報警示簡便格式表、金融機構聯防機制通報單（偵卷第69、73頁） ④郵政跨行匯款申請書影本（偵卷第75頁） ⑤高雄市政府警察局前鎮分局草衙派出所受（處）理案件證明單、受理各類案件記錄表（偵卷第79至81頁） ⑥監視器錄影畫面擷圖（偵卷第53至57頁） ⑦陸睬絜臺灣銀行帳號000000000000號帳戶存摺存款歷史交易明細（核交卷第11頁） ⑧陸睬絜ATM提領影像畫面照片（核交卷第13至15頁）